【裁判字號】    95,中簡上,651
【裁判日期】    951206
【裁判案由】    詐欺
【裁判全文】
臺灣臺中地方法院刑事判決           95年度中簡上字第651號
上  訴  人  臺灣臺中地方法院檢察署檢察官
被      告  丁○○
                      號
上列上訴人因被告詐欺案件，不服本院臺中簡易庭九十五年度中
簡字第一六七六號中華民國九十五年八月十日第一審簡易判決（
聲請簡易判決處刑案號：臺灣臺中地方法院檢察署九十五年度偵
緝字第一一○○、一一○一號），提起上訴，及移送併案審理（
九十五年度偵字第一九○七一號），本院管轄之第二審合議庭判
決如下：
    主    文
原判決撤銷。
丁○○共同連續幫助犯詐欺取財罪，處有期徒刑伍月，如易科罰
金，以銀元佰元即新臺幣玖佰元折算壹日。
      犯罪事實
一、丁○○可預見提供自己金融帳戶、金融卡及密碼供他人使用
    常與財產犯罪密切相關，且他人取得非本人之存摺帳戶等資
    料之目的，在於收受贓款及掩飾犯行不易遭人追查，又對於
    提供帳戶雖無引發他人萌生犯罪之確信，但仍以縱若有人持
    以犯罪亦無違反其本意之幫助犯意，受僱於有幫助詐欺犯意
    聯絡之成年男子「張榮昌」（另由臺灣臺中地方法院檢察署
    檢察官偵辦中），由「張榮昌」自民國94年4、5月間起至同
    年12月底止，雇用丁○○從事收購人頭帳戶之工作，丁○○
    每交付一本帳戶存摺、提款卡、密碼，可獲得新台幣（以下
    同）200元之代價。嗣（一）丁○○於94年4、5月間，在南
    投縣草屯鎮○○路「麥當勞速食店」前，以4000元之代價向
    丙○○（另由臺灣南投地方法院檢察署檢察官偵辦中）收購
    其於90年2月8日，在南投中興郵局所開設之00000000000000
    號帳戶後，隨即將丙○○之存摺、提款卡及密碼交予「張榮
    昌」，嗣後由張榮昌再以高價轉賣詐欺犯罪集團成員使用。
    該集團成員於取得丙○○上開存摺、提款卡及密碼後，基於
    意圖為自己不法所有之概括犯意，於：（1）94年7月間某日
    ，致電甲○○佯稱其中獎美金4萬元，須匯款5萬3千元購買
    液晶電視，致甲○○陷於錯誤，於94年7月8日13時54分許，
    依指示匯款5萬3千元至丙○○所開設之上開帳戶內，於匯款
    後始知受騙。（2）94年7月間某日，致電乙○○佯稱其抽中
    香港迪士尼公司獎品，須匯款5萬3千元、5萬元始可領取獎
    品，致乙○○陷於錯誤，於94年7月12日，分別依指示匯款5
    萬3千元、5萬元至丙○○所開設之上開帳戶內，於匯款後始
    知受騙。（二）於94年7月29日上午10時許，在臺中市○○
    路某早餐店，丁○○看到自由時報刊登「存簿換現金，電話
    *****」之廣告後，承前幫助詐欺之概括犯意撥打上開電話
    ，由年籍姓名均不詳綽號「小五」之成年男子接聽，告以丁○○可以存摺換現金，銀行1本可賣2000元，郵局1本4000
    元等語，並與丁○○相約於同年8月1日上午10時許，在台中
    市○○路「萊爾富便利超商」前見面，丁○○遂將其申辦之
    臺中商業銀行營業部 (下稱臺中商銀)000000000000 號帳戶
    及臺中黎明郵局00000000000000號帳戶存摺、提款卡及密碼
    ，臺中商銀部分以每本2000元、郵局部分以每本4000元之代
    價出售予該年籍姓名均不詳綽號「小五」之成年男子使用。
    嗣該成年男子「小五」與詐騙集團成員，共同意圖為自己不
    法之所有，基於概括之犯意聯絡，(1 )於同年8月17日下午3
    時許，由上開詐騙集團成員撥打電話給戊○○並佯稱係美容
    公司舉辦抽獎活動，戊○○中獎，並要伊匯款9508元至丁○○上開郵局帳戶內，始能領得該獎項，戊○○不疑有詐，陷
    於錯誤，依其指示於同年8月25日上午11時32分許，至臺北
    縣汐止市○○街社后郵局匯款9508元至丁○○上開郵局帳戶
    內，嗣後戊○○始知受騙。(2)復於同年9月12日下午3時30
    分許，由詐騙集團成員撥打電話給己○○佯稱其父現金卡被
    盜領50000元，要己○○撥打電話到「警政署防偽科」報案
    ，己○○遂撥打電話過去報案，由年籍姓名均不詳之詐騙集
    團成員之成年人接聽，並稱改天會寄報案三聯單給己○○等
    語，於同年9月13日上午8時30分許，詐騙集團成員又撥打電
    話給己○○稱要詢問己○○之基本資料及教其如何防止家中
    資料再次遭盜用等語，並給己○○「中央存保局」電話，己○○依其指示撥打電話過去，由年籍均不詳之成年人接聽，
    並要己○○告知金融資料及要己○○到土地銀行辦理語音轉
    帳，轉入丁○○臺中商銀上開帳戶內，並要己○○，將所有
    錢集中到土地銀行，己○○不疑有他，陷於錯誤，乃將農會
    之182423元集中到土地銀行，並於同年9月13日，先後分別2
    次匯款118500元、1819 83元至丁○○上開臺中商銀帳戶內
    ，合計匯款300483元入丁○○上開臺中商銀帳戶內，嗣己○○始知受騙。
    理    由
一、訊據被告丁○○對上揭時、地，獨自或與「張榮昌」連續出
    售其所有或由其所搜購之他人帳戶方式幫助詐欺犯行，於檢
    察官偵訊時均坦承不諱，並經證人即被害人戊○○、己○○
    、乙○○、甲○○等人分別於警詢、偵訊時證述屬實，且有
    匯款單三紙、開戶基本資料查詢表二份，臺中市黎明郵局客
    戶歷史交易清單、郵政國內匯款執據、中華郵政股份有限公
    司94年9月26日中管字第09421 02640號函、臺中商業銀行總
    行94年10月5日中業務字第09407008970號函及所附之被告開
    戶資料及存款交易明細表、金融聯合徵信中心金融同業遭歹
    徒詐騙案件通報新增通報確認表、臺中縣警察局清水分局受
    理詐騙案件資料表、臺中縣警察局清水分局沙鹿分駐所受理
    各類案件紀錄表、臺中縣警察局清水分局受理詐騙帳戶通報
    警示、詐騙電話斷話申請表、臺中縣警察局受理刑事案件報
    案三聯單、臺北縣政府警察局汐止分局受理各類案件紀錄表
    、臺北縣政府警察局受理刑事案件報案三聯單、臺北縣政府
    警察局汐止分局社后派出所受理詐騙帳戶通報警示、詐騙電
    話斷話簡便格式表附卷可稽，且觀諸臺中商銀之交易明細表
    及臺中黎明郵局客戶歷史交易清單，確有被害人於上開時間
    匯入款項至被告所屬之上開帳戶內，足證被害人等所言非虛
    ，且目前金融機構對於個人開立帳戶使用，並無任何特殊之
    限制，一般民眾皆可隨時在金融機構開戶使用，而提供存摺
    、提款卡供他人使用，可能遭作為犯罪用之情，迭據報章雜
    誌披露，被告自承為二十一歲之成年男子，且學歷為五專畢
    業，從事工作已有二年餘，衡情被告當具有豐富之社會經驗
    ；另近年報章雜誌及電視均對於詐騙集團利用人頭帳戶詐騙
    之事亦屢有報導，被告自承知悉上情，實無諉為不知之理，
    被告於交付上開金融帳戶時，已預見上開金融帳戶將被不法
    之徒用於犯罪贓款之匯入流出，且不違反其本意，是被告顯
    有幫助該犯罪集團利用上開帳戶犯詐欺取財罪之不確定犯意
    ，允無疑義，本件事證明確，被告犯行洵堪認定。
二、按刑法上之幫助犯，係指以幫助之意思，對於正犯資以助力
    ，而未參與實施犯罪之行為者而言（參看最高法院49年度臺
    上字第77號判例），是行為人主觀上若係以幫助他人犯罪之
    意思，而在客觀上從事構成要件以外之行為，應論以幫助犯
    。被告並未對前述各該被害人施詐，而其所為在銀行及郵局
    開立帳戶，並與「張榮昌」收購帳戶後，出售或轉賣存摺、
    金融卡及密碼予他人使用，非係刑法第三百三十九條第一項
    之構成要件之行為，復查無其他證據足資證明被告有對被害
    人從事施詐行為，故核被告所為，係犯刑法第三百三十九條
    第一項詐欺取財罪之幫助犯。又被告就犯罪事實（一）部分
    犯行，與已成年之「張榮昌」間有犯意聯絡及行為分擔，為
    共同正犯。再按連續幫助與幫助連續為不同之犯罪態樣，如
    基於概括犯意，多次幫助他人犯罪，為連續幫助，就幫助者
    而言，該幫助者有多次犯罪行為；如以一幫助行為，幫助他
    人連續犯罪，則為幫助連續，就幫助者而言，僅有一次犯罪
    行為。本件詐欺集團成員所犯多次詐欺取財行為，係基於概
    括犯意反覆為之，所犯構成要件相同，應成立連續詐欺取財
    罪，而被告基於幫助意思，先後多次出售或轉售而交付帳戶
    資料之幫助行為，亦應論以連續幫助連續詐欺取財罪，並依
    法加重其刑。又被告幫助不詳姓名之成年人犯上開詐欺取財
    罪，為從犯，依刑法第三十條第二項之規定，減輕其刑，並
    先加重後減輕之。移送併辦部分（臺灣臺中地方法院檢察署
    九十五年度偵字第一九○七一號），即被告就犯罪事實欄編
    號（一）所示之幫助詐欺取財犯行，雖未據檢察官起訴，惟
    此部分犯行既與經檢察官聲請簡易判決處刑且經判決有罪部
    分具有連續犯之裁判上一罪關係，復經檢察官上訴後移送併
    案審理，依審判不可分原則，本院自應併予審理。原審以被
    告罪證明確，予以論罪科刑，固非無見，惟原審未及審酌被
    告上開經移送併辦之共同幫助詐欺取財犯行，容有未洽，檢
    察官就此部分提起上訴為有理由，應由本院將原判決撤銷改
    判。爰審酌被告同意提供自己帳戶或共同收購他人帳戶，供
    他人非法使用，助長他人犯罪風氣，及被害人等匯款至被告
    帳戶或轉賣帳戶之金額，被告幫助詐欺取財之動機、目的、
    手段、犯罪對社會經濟、善良風氣之影響，暨其犯後態度等
    一切情狀，量處如主文所示之刑，並依修正前刑法第四十一
    條第一項前段規定諭知易科罰金之折算標準。
三、新舊法比較部分：
（一）刑法第二條第一項但書所規定適用最有利於行為人之法律
      ，係指行為人行為時與行為後裁判時之法律皆有處罰之規
      定，始有比較新舊法之適用。而新舊法何者最有利於行為
      人，固應就罪刑有關法定加減原因等規定之情形，而為比
      較，但對於犯罪構成要件是否寬鬆，乃屬犯罪成立與否之
      範圍，與是否有利之比較無涉（最高法院九十三年臺上字
      第四一六四號判決參照）。又本件被告行為後，刑法第三
      十條固業經修正公布施行，修正後刑法第三十條規定：「
      幫助他人實行犯罪行為者，為幫助犯。雖他人不知幫助之
      情者，亦同。幫助犯之處罰，得按正犯之刑減輕之。」，
      而修正前則規定：「幫助他人犯罪者，為從犯。雖他人不
      知幫助之情者，亦同。從犯之處罰，得按正犯之刑減輕之
      。」，揆諸本條之修正立法理由係為確認幫助犯採共犯從
      屬性說之「限制從屬形式」，並避免「從犯」之不同解讀
      ，而將「從犯」修正為「幫助犯」，並明示幫助犯之成立
      ，亦以被幫助者著手犯罪之實行，且具備違法性為必要，
      而將條文文字修正為「幫助他人實行犯罪行為者，為幫助
      犯」。本件被告單純出售帳戶供詐欺取財集團作為被害人
      匯款之使用，既評價為幫助詐欺取財的行為，而上開修正
      亦僅著眼於觀念的釐清，則適用修正施行前之刑法第三十
      條規定論擬，並無不利於被告的情形，故依刑法第二條第
      一項前段規定，應適用被告行為時即修正前刑法第三十條
      之規定。
（二）按刑法第二條第一項所稱之法律，係指刑罰所依存的整體
      法律狀態，故法律有變更應指足以影響行為的可罰性與法
      律效果的法令因修正或廢止而有所變更而言。所以刑法法
      律變更概念，應界定在法律規定的改變，足以影響刑罰權
      判斷者而言，刑法總則的變更，自然會影響到個別犯罪的
      成立，乃至於法律效果的結構，自屬法律變更，應為新舊
      法之比較。而刑法修正之後，原屬牽連犯及連續犯之數個
      犯罪行為，依新法應數罪併罰，比較修正前之規定，可依
      裁判上一罪論處，顯然修正前之規定有利於被告，如仍依
      修正後之規定，對於被告極為不利，從而，解釋上對於刑
      法第二條之解釋，應包括此種影響罪刑加重之規定。本件
      被告行為後，刑法第五十六條關於連續犯之規定業已刪除
      ，是被告犯後法律已有變更，而本件被告於舊法時期所犯
      之二次幫助詐欺取財罪，依修正施行前刑法第五十六條之
      規定，為連續犯，被告應以連續幫助詐欺取財罪論以一罪
      ，並得加重其刑至二分之一；而依修正施行後之刑法，並
      無連續犯之規定，且依新法應各別多次論斷之結果（即數
      罪併罰），其刑度顯較修正前應依刑法第五十六條之規定
      以一連續幫助詐欺取財罪為重，經比較新舊法結果，以被
      告行為時之規定較有利於被告，新法之規定對於被告並無
      較為有利之情形，自應適用修正施行前之刑法第五十六條
      規定，論以一連續幫助詐欺取財罪，並加重其刑。
（三）被告行為後，刑法第三十三條第五款業於九十四年二月二
      日以華總一義字第０九四０００一四九０一號令修正公布
      ，並自九十五年七月一日起施行；修正後刑法第三十三條
      第五款規定「罰金：新臺幣一千元以上，以百元計算之。
      」，與修正前刑法第三十三條第五款規定「罰金：一元以
      上。」不同。比較新舊法結果，以舊法較有利於行為人，
      新法並無對被告較為有利之情形，故依刑法第二條第一項
      前段規定，被告所犯關於刑法第三百三十九條第一項詐欺
      取財罪之法定刑罰金部分，自應適用行為時之法律即修正
      前刑法第三十三條第五款規定決定其罰金部分之法定刑。
（四）被告行為後，罰金罰鍰提高標準條例第二條業已刪除，而
      刑法第四十一條第一項前段關於易科罰金之折算標準已由
      舊法之銀元一百元、二百元、三百元修正為新台幣（下同
      ）一千元、二千元、三千元，因屬科刑規範事項之變更，
      其折算標準為裁判時所應諭知，自有就新舊法規定比較之
      必要，經比較新舊法結果，以被告行為時之舊法較為有利
      於被告，新法並無對被告有較為有利之情形，是依刑法第
      二條第一項前段之規定，本件應適用被告行為時之舊法即
      依修正前刑法第四十一條第一項前段、修正前罰金罰鍰提
      高標準條例第二條、現行法規所定貨幣單位折算新台幣條
      例第二條之規定，諭知易科罰金之折算標準。
（五）再被告行為後，業已增訂刑法施行法第一條之一，並於九
      十五年七月一日施行，且規定：「中華民國九十四年一月
      七日刑法修正施行後，刑法分則編所定罰金之貨幣單位為
      新臺幣。九十四年一月七日刑法修正時，刑法分則編未修
      正之條文定有罰金者，自九十四年一月七日刑法修正施行
      後，就其所定數額提高為三十倍。但七十二年六月二十六
      日至九十四年一月七日新增或修正之條文，就其所定數額
      提高為三倍。」，是就現行刑法中，有關於罰金刑處罰之
      規定已有修正，惟經比較增訂之刑法施行法第一條之一與
      被告行為時之罰金罰鍰提高標準條例第一條前段、現行法
      規所定貨幣單位折算新台幣條例第二條結果，二者規定適
      用之結果並無不同，則本案即應依被告行為時之舊法即依
      罰金罰鍰提高標準條例第一條前段為法條適用之依據，附
      此敘明。
四、被告丁○○經合法傳喚，無正當之理由不到庭，爰不待其陳
    述，逕行判決，併此敘明。
據上論斷，應依刑事訴訟法第四百五十五條之一第一項、第三項
、第三百七十一條、第三百六十九條第一項前段、第三百六十四
條、第二百九十九條第一項前段，刑法第二條第一項前段、第二
十八條、（修正前）第五十六條、第三百三十九條第一項、（修
正前）第三十條第一項、第二項、（修正前）第四十一條第一項
前段，罰金罰鍰提高標準條例第一條前段、（修正前）罰金罰鍰
提高標準條例第二條，現行法規所定貨幣單位折算新臺幣條例第
二條，判決如主文。
中    華    民    國    95    年  12    月    6    日
        刑事第一庭審判長法  官  張國忠
                        法  官  陳思成
                        法  官  黃松竹
以上正本證明與原本無異。
不得上訴。
                        書記官  董美惠
中    華    民    國    95    年  12     月    6    日
附錄論罪科刑法條
刑法第三百三十九第一項：
意圖為自己或第三人不法之所有，以詐術使人將本人或第三人之
物交付者，處五年以下有期徒刑、拘役或科或併科一千元以下罰
金。


司法院資訊處製作；財團法人民間司法改革基金會備份。
